【裁判字號】    93,訴,1181
【裁判日期】    950331
【裁判案由】    確認本票債權不存在等
【裁判全文】
臺灣士林地方法院民事判決              93年度訴字第1181號
原      告  戊○○
            丙○○
上  二  人
訴訟代理人  余鐘柳  律師
複代理人    王廷昌  律師
被      告  甲○○
訴訟代理人  康立平  律師
上列當事人間確認本票債權不存在等事件，本院於民國95年3 月
17日言詞辯論終結，判決如下：
    主  文
原告之訴駁回。
訴訟費用由原告負擔。
    事實及理由
一、原告起訴主張：原告戊○○於民國83、84年間代訴外人吳延
    杰向被告之妻丁○○調現新台幣（下同）1,520,000 元，因
    吳延杰交付之票據退票，丁○○向原告戊○○催討借款，原
    告戊○○與丁○○在萬華區調解委員會成立調解，允諾於86
    年10月31日清償丁○○1,520,000 元，惟原告戊○○找不到
    吳延杰而未依調解內容履行。92年12月25日被告與丁○○委
    託幫派份子吳新寶向原告戊○○討債。吳新寶控制原告戊○○之行動自由，恐嚇、強迫原告戊○○簽發票號TH096276、
    發票日92年12月25日、面額1,500,000 元之本票（下稱系爭
    本票），並恐嚇不知情之原告丙○○於系爭本票背書。被告
    係惡意取得系爭本票，依票據法第14條第1 項規定，不得享
    有票據上權利。又原告丙○○與被告及丁○○間並無債權關
    係存在，無論系爭本票係何人交予被告向法院聲請強制執行
    ，被告受讓贓物無對價取得系爭本票，依票據法第14條第2
    項規定，亦不得享有票據權利。又原告於92年3 月2 日台北
    市政府警察局刑事警察大隊偵訊時即表示要對吳新寶提出刑
    事告訴，並對本票准予強制執行之裁定及假扣押裁定提起抗
    告，並於93年10月11日提起本件訴訟，原告已向被告為撤銷
    簽發本票之意思表示。為此提起本訴等語。並聲明：(一)確認
    本院裁定，命原告給付被告1,500,000 元，及自92年12月26
    日起至清償日止，按年利率6%計算之本票債權不存在。(二)本
    院93年度執字第13769 號強制執行程序，所為之執行程序應
    予撤銷。
二、被告則以：原告是否受吳新寶之脅迫而簽發系爭本票，尚有
    疑義。且原告2 人撤銷被脅迫之意思表示已逾1 年之除斥期
    間，其撤銷權已歸於消滅等語資為抗辯，並聲明：原告之訴
    駁回。
三、兩造不爭執事項：
  (一)丁○○與原告戊○○於86年9 月5 日在台北市萬華區公所調
    解委員會成立調解，內容如下：「對造人於八十六年四月間
    向聲請人借貸新台幣壹佰伍拾貳萬元整，已屆清償日而未償
    還，今雙方和解如下：一、對造人於八十六年十月三十一日
    前償還聲請人前列債務新台幣壹佰伍拾貳萬元整。二、聲請
    人拋棄有關本件之其他民事請求權。」並經台灣台北地方法
    院於86年9 月17日核定。
  (二)被告於92年12月31日持票號TH096276、發票日92年12月25日
    、發票人戊○○、丙○○、面額1,500,000 元之本票向本院
    聲請裁定准予強制執行，經本院於93年1 月6 日以93年度票
    字第37號裁定准予強制執行，原告2 人不服提起抗告，經台
    灣高等法院於93年3 月31日以93年度抗字第925 號裁定駁回
    抗告。
  (三)臺灣臺北地方法院檢察署檢察官於93年12月24日以93年度偵
    字第4844號對吳新寶提起公訴，起訴書犯罪事實記載：「一
    、吳新寶於民國九十二年間，受年籍不詳之丁○○委託，向
    戊○○催討新台幣（下同）一百五十萬元欠款，幾經催索無
    著，其竟基於恐嚇之概括犯意，連續於附表所示之時間，以
    附表所示之言詞，打電話恐嚇戊○○之母戴莊阿滿及戊○○
    ，致使戴莊阿滿及戊○○心生畏懼。．．．」案經台灣板橋
    地方法院於94年10月11日以94年度易字第996 號判決：「吳
    新寶連續以加害生命之事，恐嚇他人，致生危害於安全，處
    有期徒刑陸月，如易科罰金，以佰元折算壹日。」判決書
    事實記載：「一、吳新寶於民國92年間，受年籍不詳之丁○○委託，向戊○○催討新臺幣（下同）一百五十萬元欠款，
    幾經催索無著，其竟基於恐嚇危害安全之概括犯意，連續於
    附表所示之時間，以附表所示之言詞，撥打戊○○及戊○○
    之母戴莊阿滿位於臺北縣汐止市○○里○○鄰○○路150 巷15
    號3 樓之1 住家電話及行動電話，對戊○○及戊○○之母戴
    莊阿滿恫嚇稱如附表所示之言詞等語，而以加害生命、身體
    、名譽之事恐嚇戊○○及戊○○之母戴莊阿滿，致戊○○及
    戊○○之母戴莊阿滿因此惡害之通知而心生畏懼，致生危害
    於戊○○及戊○○之母戴莊阿滿之安全。．．．」判決書理
    由記載：「一、上揭事實，業據被告吳新寶於本院審理時坦
    承不諱，核與證人戊○○、戴莊阿滿、鄭蘇麗月證述之情節
    大致相符；並有臺北市政府警察局刑事警察大隊偵一隊通訊
    監察譯文表一份、百勝財務公司名片共七紙、贓證物品清單
    1 份在卷可稽，足認被告前揭自白與事實相符，堪予採信。
    本件事證明確，被告犯行已堪認定，自應依法論科。二、查
    被告吳新寶以上揭不法之惡害通知被害人戊○○及戊○○之
    母戴莊阿滿、鄭蘇麗月，致戊○○及戊○○之母戴莊阿滿、
    鄭蘇麗月均心生畏懼，危及其等在社會日常生活之安全感，
    核被告所為，係犯刑法第305 條之恐嚇危害安全罪。．．．
    」
四、得心證之理由：
    本件爭點應在於原告2 人是否受吳新寶脅迫而簽發系爭本票
    ？原告2 人有無於1 年內撤銷被脅迫而為之意思表示？原告
    2 人抗辯被告不得享有票據上之權利，有無理由？茲分述如
    下：
  (一)原告2人是否受吳新寶脅迫而簽發系爭本票？
    按民法第92條第1項所謂被脅迫而為意思表示，係指因相對
    人或第三人以故意告以危害，致生恐怖所為之意思表而言。
    臺灣臺北地方法院檢察署檢察官於93年12月24日以93年度偵
    字第4844號對吳新寶提起公訴，起訴書犯罪事實記載：「一
    、吳新寶於民國九十二年間，受年籍不詳之丁○○委託，向
    戊○○催討新台幣（下同）一百五十萬元欠款，幾經催索無
    著，其竟基於恐嚇之概括犯意，連續於附表所示之時間，以
    附表所示之言詞，打電話恐嚇戊○○之母戴莊阿滿及戊○○
    ，致使戴莊阿滿及戊○○心生畏懼。．．．」案經台灣板橋
    地方法院於94年10月11日以94年度易字第996 號判決：「吳
    新寶連續以加害生命之事，恐嚇他人，致生危害於安全，處
    有期徒刑陸月，如易科罰金，以佰元折算壹日。」判決書
    事實記載：「一、吳新寶於民國92年間，受年籍不詳之丁○○委託，向戊○○催討新臺幣（下同）一百五十萬元欠款，
    幾經催索無著，其竟基於恐嚇危害安全之概括犯意，連續於
    附表所示之時間，以附表所示之言詞，撥打戊○○及戊○○
    之母戴莊阿滿位於臺北縣汐止市○○里○○鄰○○路150 巷15
    號3 樓之1 住家電話及行動電話，對戊○○及戊○○之母戴
    莊阿滿恫嚇稱如附表所示之言詞等語，而以加害生命、身體
    、名譽之事恐嚇戊○○及戊○○之母戴莊阿滿，致戊○○及
    戊○○之母戴莊阿滿因此惡害之通知而心生畏懼，致生危害
    於戊○○及戊○○之母戴莊阿滿之安全。．．．」判決書理
    由記載：「一、上揭事實，業據被告吳新寶於本院審理時坦
    承不諱，核與證人戊○○、戴莊阿滿、鄭蘇麗月證述之情節
    大致相符；並有臺北市政府警察局刑事警察大隊偵一隊通訊
    監察譯文表一份、百勝財務公司名片共七紙、贓證物品清單
    1 份在卷可稽，足認被告前揭自白與事實相符，堪予採信。
    本件事證明確，被告犯行已堪認定，自應依法論科。二、查
    被告吳新寶以上揭不法之惡害通知被害人戊○○及戊○○之
    母戴莊阿滿、鄭蘇麗月，致戊○○及戊○○之母戴莊阿滿、
    鄭蘇麗月均心生畏懼，危及其等在社會日常生活之安全感，
    核被告所為，係犯刑法第305 條之恐嚇危害安全罪。．．．
    」之事實為兩造所不爭執。經質之證人乙○○復證稱：「約
    2 年前在公司汐止市○○路○ 段143 號禾普公司樓下，當時
    有見到不認識的3 、4 個人，還有原告戊○○，原告丙○○
    有打公司內線跟我說，原告戊○○被押在樓下，請我陪她一
    起下樓去看，我與原告丙○○一起走出大門，看到原告戊○○與3 、4 個人在講話，他們談話內容我不清楚，只知道其
    中一位較高的男子他們叫他寶哥，寶哥跟原告丙○○說如果
    不簽本票就要把原告戊○○及車子帶走，口氣略帶威脅，原
    告丙○○就簽了，然後我們就上樓了，以後事情我就不清楚
    了。」等語（見本院卷第82頁）。足認原告2 人確係遭吳新
    寶脅迫而簽發系爭本票。
  (二)原告有無於1 年內撤銷被脅迫而為之意思表示？
    按因被脅迫而為意思表示，依民法第92條第1 項及第93條之
    規定，表意人固非不得於脅迫終止後1 年內撤銷之。惟此項
    撤銷權之行使，如相對人確定者，須以意思表示向相對人為
    之，始能使被脅迫而為之意思表示溯及既往失其效力，此觀
    同法第116 條第2 項之規定自明。又所謂脅迫終止，係指表
    意人因脅迫而為意思表示完成時，脅迫行為即為終止。且此
    此撤銷權，祇須當事人以意思表示為之，並不須任何方式。
    原告2 人於92年12月25日受吳新寶脅迫而簽發系爭本票，脅
    迫行為於92年12月25日即為終止。原告2 人應於92年12月25
    日起1 年內撤銷被脅迫而為之意思表示。原告縱曾於92年3
    月2 日台北市政府警察局刑事警察大隊偵訊時即表示要對吳
    新寶提出刑事告訴，並對本票准予強制執行之裁定及假扣押
    裁定提出抗告，並於93年10月11日提起本件訴訟，惟原告2
    人皆未對丁○○或被告撤銷被脅迫而為之意思表示，難謂已
    行使其撤銷權。原告2 人迄於94年11月22日本院行使闡明權
    後始行使其撤銷權，已逾1 年之除斥期間，原告2 人受吳新
    寶脅迫而為之意思表示，並未失其效力。
  (三)原告2人抗辯被告不得享有票據上之權利，有無理由？
    按票據法第14條所謂以惡意取得票據者，不得享有票據上之
    權利，係指從無權處分人之手，受讓票據，於受讓當時有惡
    意之情形而言，如從有正當處分權人之手，受讓票據，係出
    於惡意時，亦僅生票據法第13條但書所規定，票據債務人得
    以自己與發票人或執票人之前手間所存人的抗辯之事由對抗
    執票人而已，尚不生執票人不得享有票據上權利之問題。又
    票據法第14條第2 項規定所謂不得享有優於其前手之權利，
    係指前手之權利如有瑕疵 (附有人的抗辯)， 則取得人即應
    繼受其瑕疵（附有人的抗辯），人的抗辯並不中斷，如前手
    無權利時，則取得人並不能取得權利而言（最高法院67年台
    上字第1862號、68年台上字第3427號判例要旨參照）。經查
    ，丁○○與原告戊○○於86年9 月5 日在台北市萬華區公所
    調解委員會成立調解，內容如下：「對造人於八十六年四月
    間向聲請人借貸新台幣壹佰伍拾貳萬元整，已屆清償日而未
    償還，今雙方和解如下：一、對造人於八十六年十月三十一
    日前償還聲請人前列債務新台幣壹佰伍拾貳萬元整。二、聲
    請人拋棄有關本件之其他民事請求權。」並經台灣台北地方
    法院於86年9 月17日核定。又被告於92年12月31日持系爭本
    票向本院聲請裁定准予強制執行之事實，為兩造所不執。質
    之丁○○證稱：系爭本票係伊委託吳新寶向原告拿，伊有把
    票轉讓給被告等語（見本院卷第108 頁）。衡情被告與原告
    戊○○並無任何債權債務關係，吳新寶係受丁○○委託討債
    ，吳新寶應係單純受丁○○使用自原告2 人取得系爭本票。
    系爭本票之直接前後手應係原告2 人與丁○○。則被告自丁○○受讓系爭本票，縱係出於惡意或無對價，依照上開說明
    ，亦僅生原告2 人得否以其與丁○○間所存人的抗辯之事由
    對抗被告而已，尚不生被告不得享有票據上權利之問題。又
    原告2 人固係受吳新寶脅迫而為意思表示，惟其撤銷權已逾
    1 年之除斥期間，原告2 人所為之意思表示，仍屬有效，有
    如前述。原告2 人既不得以受脅迫為由對抗丁○○，自不得
    以之對抗被告，併予敘明。
  (四)從而，原告訴請(一)確認本院裁定，命原告給付被告1,500,00
    0 元正，及自92年12月26日起至清償日止，按年利率6%計算
    之本票債權不存在。(二)本院93年度執字第13769 號強制執行
    程序，所為之執行程序應予撤銷。皆無理由，應予駁回。
五、本件事證已臻明確，兩造其餘爭點及就爭點所為之攻擊防禦
    與舉證，經核與判決結果無影響，爰不另一一論述，附此敘
    明。
六、訴訟費用負擔之依據：民事訴訟法第78條、第85條第1 項前
    段。
中    華    民    國    95    年    3    月    31     日
                  民事第一庭  法  官  楊智勝
以上正本證明與原本無異。
如對本判決上訴須於判決送達後20日內向本院提出上訴狀。
中    華    民    國    95    年    4    月    6      日
                              書記官  黃王雅寬


司法院資訊處製作；財團法人民間司法改革基金會備份。
